ACORDAO-COMPLETO-2289098

ACÓRDÃO 2258/2019 ATA 8/2019 - SEGUNDA CÂMARA

VISTOS, relatados e discutidos estes autos de monitoramento ora em fase de Embargos de Declaração opostos em face do Acórdão 9272/2017-TCU-Segunda Câmara;
ACORDAM os Ministros do Tribunal de Contas da União, reunidos em Sessão de 2ª Câmara, diante das razões expostas pelo Relator e com fundamento nos arts. 32, inciso II, e 34 da Lei 8.443, de 16/7/1992, em:
9.1. conhecer dos Embargos Declaratórios em exame, para, no mérito, acolhê-los, atribuindo-lhes, inclusive, efeito modificativo, de modo a:
9.1.1. tornar insubsistente o Acórdão 9272/2017-TCU-Segunda Câmara; e
9.1.2. conhecer o Pedido de Reexame interposto pelo Sr. Roberto Leher contra o Acórdão 5498/2017-TCU-Segunda Câmara, suspendendo-se os efeitos dos subitens 9.1 a 9.4 da aludida deliberação;
9.2. restituir os autos à Secretaria de Recursos deste Tribunal para instrução de mérito relativamente ao sobredito recurso;
9.3. determinar à Secretaria-Geral de Controle Externo deste Tribunal que providencie o imediato cancelamento da inclusão do nome do Sr. Roberto Leher no Cadastro Integrado de Condenações por Ilícitos Administrativos (Cadicon) motivada pela multa aplicada àquele Reitor neste TC-Processo 008.436/2016-9, tendo em vista o efeito suspensivo ora atribuído ao recurso que será oportunamente apreciado;
9.4. dar ciência desta decisão ao embargante, ao Procurador-Chefe da Procuradoria da República no Estado do Rio de Janeiro e à Controladoria-Geral da União, fazendo remissão, no caso desses dois últimos destinatários, respectivamente, aos Ofícios 1.890/2017 e 1.889/2017, expedidos pela Secretaria do TCU no Estado do Rio de Janeiro (SEC-RJ) em 26/6/2017 (peças 24 e 25) .

Embargos de Declaração opostos pelo Sr. Roberto Leher (peça 41) em face do Acórdão 9.272/2017-TCU-2ª Câmara (peça 39), mediante o qual esta Corte de Contas decidiu não conhecer, por suposta intempestividade, do Pedido de Reexame interposto por aquele mesmo interessado (peça 33) contra Acórdão 5.498/2017 deste mesmo colegiado.

Segunda Câmara

Universidade Federal do Rio de Janeiro (UFRJ).

3. Embargante: Roberto Leher (CPF XXX.562.817-XX).

13.1. Ministros presentes: Ana Arraes (Presidente), Aroldo Cedraz (Relator), Raimundo Carreiro e Vital do Rêgo.
13.2. Ministros-Substitutos presentes: Marcos Bemquerer Costa e André Luís de Carvalho.

ACORDAO-COMPLETO-2376399

Acórdão 3336/2020 - Segunda Câmara

AROLDO CEDRAZ

Ministro Aroldo Cedraz.

Trata-se de Embargos de Declaração opostos pelo Sr. Roberto Leher (peça 41) em face do Acórdão 9272/2017-TCU-Segunda Câmara (peça 39) , mediante o qual esta Corte de Contas decidiu não conhecer, por suposta intempestividade, do Pedido de Reexame interposto por aquele mesmo interessado (peça 33) contra Acórdão 5.498/2017 deste mesmo colegiado (peça 18) . Esta primeira deliberação, por sua vez, proferida em processo de monitoramento de determinação expedida em sede de prestação de contas da Universidade Federal do Rio de Janeiro (UFRJ) relativa a 2011, aplicou multa ao ora embargante por ter deixado "de dar cumprimento à decisão do Tribunal" (art. 58, § 1º, da Lei 8.443, de 16/7/1992) .
2.	Como fundamento de seus Embargos, o Sr. Roberto Leher traz, em essência, os seguintes argumentos:
	a) a despeito de reconhecer, em tese, a aplicabilidade do art. 32 da Lei Orgânica deste Tribunal, e do art. 285, § 2º, do Regimento Interno desta Casa ao Pedido de Reexame interposto em 25/7/2017 contra o Acórdão 5498/2017-TCU-Segunda Câmara, cuja notificação data de 5/7/2017, o TCU concluiu pela intempestividade do recurso, por entender que o efetivo cumprimento, em 21/7/2017, da determinação monitorada não constituiria fato novo;
	b) o TCU teria ignorado o fato de o Reitor encontrar-se ausente do país à época da notificação, o que teria causado, "no caso concreto, um gravame real ao exercício de sua ampla defesa" (peça 41, p. 5) .
3.	Baseado nesses argumentos, o embargante pugna por que "sejam sanadas a contradição e obscuridade apontadas, atribuindo-se, via de consequência, efeitos infringentes excepcionais aos embargos, para que seja o Acórdão nº 9272/2017 reformado, com a superação do requisito de tempestividade e o conhecimento do recurso interposto em face do Acórdão nº 5498/2017" (peça 41, p. 6) .
4.	Em manifestação subsequente (peça 44) , o Sr. Roberto Leher questiona a inclusão de seu nome no Cadastro Integrado de Condenações por Ilícitos Administrativos (Cadicon) em decorrência de multas que lhe foram aplicadas pelo TCU, uma delas relativa a este TC Processo 008.436/2016-9. Ressalta que a referida inclusão teria sido feita "em 21/6/2017, antes da própria intimação postal da decisão que cominou a penalidade de multa, no dia 5/7/2017, e, consequentemente, antes do escoamento do prazo para sua defesa" (peça 44, p. 1) .
5.	Diante disso, requer "a expedição de ordem para que seja excluída a inscrição no CADICON oriunda deste processo até o julgamento dos presentes embargos de declaração, aos quais é possível ainda haver excepcionais efeitos infringentes, já que buscam devolver ao órgão julgador a apreciação do pedido de reexame, o qual não foi apreciado no mérito" (peça 44, p. 4) .
	É o Relatório.

Luysien Coelho Marques Silveira, Procuradora Federal, representando Roberto Leher.

Não atuou.

EMBARGOS DE DECLARAÇÃO. OMISSÃO NO ACÓRDÃO EMBARGADO. CONHECIMENTO. PROVIMENTO COM EFEITO INFRINGENTE. INSUBSISTÊNCIA DO ACÓRDÃO QUE, POR SUPOSTA INTEMPESTIVIDADE, NÃO CONHECEU DE PEDIDO DE REEXAME INTERPOSTO CONTRA DELIBERAÇÃO DO TCU.

MONITORAMENTO (MON)

não atuou.

Conforme consignado no Relatório precedente, apreciam-se nesta etapa processual Embargos de Declaração opostos pelo Sr. Roberto Leher (peça 41) em face do Acórdão 9272/2017-TCU-Segunda Câmara (peça 39) , mediante o qual esta Corte de Contas decidiu não conhecer, por suposta intempestividade, do Pedido de Reexame interposto por aquele mesmo interessado (peça 33) contra Acórdão 5.498/2017 deste mesmo colegiado (peça 18) . Esta primeira deliberação, por sua vez, proferida em processo de monitoramento de determinação expedida em sede de prestação de contas da Universidade Federal do Rio de Janeiro (UFRJ) relativa a 2011, aplicou multa ao ora embargante por ter deixado "de dar cumprimento à decisão do Tribunal" (art. 58, § 1º, da Lei 8.443, de 16/7/1992) .
2.	Quanto à admissibilidade dos declaratórios em tela, considero preenchidos os requisitos constantes do art. 34 da Lei Orgânica deste Tribunal, combinado com o art. 287 do Regimento Interno desta Casa, cabendo, portanto, conhecer do recurso e suspender os efeitos do Acórdão 9272/2017-TCU-Segunda Câmara.
3.	Quanto ao mérito, acolho os argumentos do embargante relativos à sua ausência do país quando da entrega da notificação daquele decisum. Considerando que tal fato foi expressamente alegado no próprio Pedido de Reexame em defesa da tempestividade daquele recurso (peça 33, p. 3, in fine) , há que se reconhecer a ocorrência de omissão do Tribunal acerca desse ponto.
4.	Nessas circunstâncias, estando devidamente comprovado que o Sr. Roberto Leher só retornou ao país em 12/7/2017 (peça 41, p. 8-9) , deveria ter sido adotada esta data, e não a da entrega da notificação em sua residência (5/7/2017) , como termo a quo para contagem do prazo para interposição de recurso contra o Acórdão 5498/2017-TCU-Segunda Câmara.
5.	Como o Pedido de Reexame foi interposto em 25/7/2017 (peça 33, p. 1) , é de se reconhecer que o prazo legal de quinze dias foi cumprido. É o que se extrai da leitura do art. 33 da Lei 8.443/1992, aplicável a dita espécie recursal por força do parágrafo único do art. 48 do mesmo diploma.
6.	Cabe, portanto, conhecer dos Embargos Declaratórios em tela e acolhê-los quanto ao mérito, atribuindo-lhes, inclusive, efeito modificativo, de modo a tornar insubsistente o Acórdão 9272/2017-TCU-Segunda Câmara e conhecer, desde já, o Pedido de Reexame interposto pelo Sr. Roberto Leher contra o Acórdão 5.498/2017 deste mesmo colegiado, suspendendo os efeitos dos subitens 9.1 a 9.4 da aludida deliberação.
7.	Em respaldo a esse encaminhamento, permito-me citar o Acórdão 1986/2010-TCU-Plenário, no qual foi dado provimento a embargos opostos contra decisão que, também por suposta intempestividade, não conheceu de embargos anteriores. Naquela assentada, o eminente relator do feito, Ministro José Múcio, ao destacar a excepcionalidade do caso, deixou consignado que "A regra, consignada no art. 179, inciso II, do Regimento Interno do TCU, já validada pelo Supremo Tribunal Federal, é de que basta a entrega da notificação no endereço da parte, do que se presume a sua imediata cientificação. Mas aqui, como o embargante, sem dúvida, não dispunha de condição regular para obter a ciência na data de entrega do ofício notificatório, cabe abrir-lhe a oportunidade de ter seus embargos anteriores examinados.".
8.	Quanto aos demais argumentos apresentados pelo Sr. Roberto Leher na presente etapa recursal, considero-os prejudicados em face da nulidade ora reconhecida, mesmo porque, uma vez admitido o Pedido de Reexame interposto contra o Acórdão 5498/2017-TCU-Segunda Câmara, conforme ora se propõe, os argumentos ali lançados serão, enfim, oportunamente apreciados por este colegiado, mas não sem antes colher-se a manifestação da unidade técnica encarregada de instruir o aludido recurso.
9.	No que diz respeito à inclusão do nome do recorrente no Cadastro Integrado de Condenações por Ilícitos Administrativos (Cadicon) , cabe determinar à Secretaria-Geral de Controle Externo deste Tribunal que providencie o imediato cancelamento da inclusão do nome do Sr. Roberto Leher no Cadastro Integrado de Condenações por Ilícitos Administrativos (Cadicon) motivada pela multa aplicada àquele Reitor neste TC-Processo 008.436/2016-9.
	Ante o exposto, VOTO por que o Tribunal adote o acórdão que ora submeto ao Colegiado.
TCU, Sala das Sessões Ministro Luciano Brandão Alves de Souza, em 26 de março de 2019.
AROLDO CEDRAZ 
Relator